【裁判字號】    90,易,2338
【裁判日期】    920121
【裁判案由】    違反水利法
【裁判全文】
臺灣臺中地方法院刑事判決                          九十年度易字第二三三八號
    公  訴  人  臺灣台中地方法院檢察署檢察官
    被      告  乙○○  男  四.
                戊○○  男  三.
                丁○○  男  二.
                丙○○  男  二.
右列被告因違反水利法等案件，經檢察官提起公訴（八十九年度偵字第一四一九七號
），本院判決如左：
    主  文
乙○○、戊○○、丁○○、丙○○均無罪。
    理  由
一、公訴意旨如後附起訴書所載。
二、按犯罪事實應依證據認定之，無證據不得推定其犯罪事實，又不能證明被告犯罪
    者，應諭知無罪之判決，刑事訴訟法第一百五十四條、第三百零一條第一項分別
    定有明文；再刑法第三百二十條第二項之竊佔罪，係以意圖不法利益，私擅佔據
    他人之不動產，歸於自己或第三人支配之下為要件；另水利法第九十二條之一第
    一項中段係以違反同法第七十八條第一項第一款「在行水區內建造、種植、堆置
    、挖取或設置遊樂設施、豎立廣告牌、傾倒廢棄物，足以妨礙水流之行為」之規
    定，因而損害他人權益為構成要件。
三、本件公訴人認被告四人涉犯刑法竊佔罪及違反水利法之規定，無非係以被告乙○○委請被告戊○○僱用被告丁○○、丙○○分別駕駛挖土機在台中縣新社鄉大甲
    溪水底寮段河川行水區內公地整地時，為經濟部水利處第三河川局（下簡稱第三
    河川局）駐衛警甲○○會同台中縣警察局刑警隊經濟組人員當場查獲並拍照存證
    為其依據。然訊之被告四人，固分別坦承前揭委請、僱用關係及被告丁○○、丙○○開挖土機當場被查獲之事實，惟均否認有竊佔該土地及違反水利法規定之故
    意，均辯稱：係被告乙○○欲向第三河川局申請使用該公地種植作物，因申請時
    必須提出該土地之實際面積，而該土地上當時芒草叢生且長，不易測量，其方委
    請被告戊○○幫忙割除該些芒草，被告戊○○乃派其員工即被告丁○○、丙○○
    駕駛挖土機處理等語。
四、經查，被告四人自警察初詢起迄本院審理時，始終均稱係因為被告乙○○要申請
    使用該土地，方於案發該日先行整地準備測量在卷。又(一)被告乙○○於案發後，
    確於民國八十九年十二月七日向第三河川局提出申請使用台中縣新社鄉○○○段
    上水底寮小段四一三－二一號面積一‧二○○六公頃土地，並於九十年四月取得
    使用許可書，此有第三河川局八十九年十二月三十日經水利三管字第Ｚ○○○○○○○○○號函、經濟部水利處九十年四月二十日經水利三字第○九○八三
    ○○三七二號函、第三河川局九十河三管字第新植○一六三號河川公地種植使用
    許可書各一份附卷可稽，(二)本院於九十一年十二月二十六日會同甲○○警員到被
    告乙○○所申請許可之公地勘驗結果為：「該公地有經過整理，目前種植李樹，
    旁邊未申請使用之鄰地長有約一人高之芒草環繞，經比對案發時警員所拍攝之現
    場照片，其位置及四週情況，與本日所勘驗之現場大致相符，甲○○警員亦當場
    陳稱，案發現場即本日所勘驗之現場」，此有該日之勘驗筆錄存卷可佐，足徵被
    告整地之處與其事後申請許可之地係同一處，且當天整地之範圍為長一二○公尺
    、寬八十公尺（參第三河川局民眾檢舉案會勘記錄，附於偵卷第二七頁），面積
    ○‧九六○○公頃（兩者相乘），較小於其後來申請許可之一‧二○○六公頃，
    (三)九十一年五月二十九日經濟部訂定之河川管理辦法第三十三條及原台灣省河川
    管理規則第四十二條均規定：「申請使用河川公地種植植物者，應於申請書上載
    明申請面積並檢附土地位置實測圖」，第三河川局於九十一年十一月六日以水三
    管字第○九一五○○九七八八○號函覆本院亦載：「依規定申請使用河川公地種
    植植物者，應檢具下列書件：申請書，並應載明姓名、地址、申請面積、植物
    名稱、申請地點土地標示。土地位置實測圖、其比例尺應與河川圖籍比例相同
    」，而該函所檢附之被告申請資料中，確實有測量圖，此有該函及被告申請資料
    在卷可考，(四)甲○○於九十一年十二月三日在本院證稱：「本案被查獲後，被告
    就沒有再繼續施工」，此有該筆錄在卷可憑；綜上可知，案發現場長有甚高之芒
    草，而被告乙○○確有申請使用該現場土地，申請時必須填載面積並附實測圖，
    是可信被告四人所辯為真，被告乙○○應係為方便測量面積，才使被告戊○○派
    員剷除雜草，被告四人並無竊佔該土地之主觀不法意圖，且當時僅係剷除該公地
    上之野生雜草，尚無實際支配管領之行為，或侵害他人對該土地之支配權，此亦
    與竊佔罪之客觀構成要件不符。次查，第三水利局於九十一年十月三十日以水管
    三字第○九一五○○九三四八○號函覆本院載：「乙○○係申請在核准使用之公
    地上種植低莖作物（甘藷），為河水區域種植規定植栽高度低於五十公分，不妨
    礙水流」，此有該函在卷足證，而觀諸案發當時所拍攝之現場照片（附於偵卷第
    三五～第三八頁），可知現場除了將雜草剷平外，並無往地面以下挖取或在地面
    上堆置物品之情形，茲被告乙○○聲請許可在該公地種植甘藷既不妨礙水流，其
    之前僅是將雜草剷平之行為，於水流當亦無何妨礙之情形，是可認被告四人之行
    為，並未損及他人之權利，尚不違反水利法之規定。此外，復查無任何積極證據
    足資證明被告四人有何公訴人所指之犯行，依右揭條文規定，自應為被告四人均
    為無罪之諭知。
據上論斷，應依刑事訴訟法第三百零一條第一項，判決如主文。
本案經檢察官楊朝嘉到庭執行職務。
中      華      民      國    九十二    年      一      月    二十一    日
                                        臺灣臺中地方法院刑事第七庭
                                            審判長法  官  夏  一  
                                                  法  官  蔡  美  華
                                                  法  官  李  秋  娟
右正本證明與原本無異。
如不服本判決，應於判決送達後十日內向本院提出上訴狀，上訴於臺灣高等法院臺中
分院( 須附繕本 )。
                                                  書記官
中      華      民      國    九十二    年      一      月    二十一    日


司法院資訊處製作；財團法人民間司法改革基金會備份。
